臺灣高等法院民事判決
109年度上易字第1354號
上  訴  人  徐文彬


被  上訴人  徐文炳

訴訟代理人  沈志成律師
            吳意淳律師                    
上列當事人間請求返還不當得利事件，上訴人對於中華民國109
年10月14日臺灣士林地方法院第一審判決（109年度訴字第1258
號）提起上訴，本院於110年11月3日言詞辯論終結，判決如下：
    主  文
上訴駁回。
第二審訴訟費用由上訴人負擔。　　
    事實及理由
一、上訴人主張：坐落臺北市○○區○○段0○段000○000地號土地（
    下依序稱000、000地號土地，並合稱系爭土地）及其上同段
    0000建號即門牌號碼臺北市○○區○○○路000號房屋（下稱系爭
    房屋，並與系爭土地合稱系爭房地）原為兩造之父徐世隆（
    於民國104年12月13日死亡）所有，依徐世隆於104年9月25
    日作成之遺囑（下稱系爭遺囑），系爭房屋由伊與被上訴人
    依序按權利範圍3分之2、3分之1之比例繼承，416、417地號
    土地亦依序各由被上訴人與伊繼承（權利範圍均為全部）。
    惟被上訴人未經伊同意，自105年7月1日起至108年7月31日
    止無權占有系爭房屋1樓店面（包含騎樓，面積共39.68平方
    公尺）設立「義文行」經營水電事業，受有相當於租金之不
    當得利等情。依民法第179條規定，請求被上訴人給付新臺
    幣（下同）63萬元（即自105年7月1日起至106年6月30日止
    ，按月給付1萬5,000元、自106年7月1日起至108年7月31日
    止，按月給付1萬8,000元），加計自起訴狀繕本送達翌日起
    算之法定遲延利息（原審為上訴人敗訴之判決，上訴人聲明
    不服，提起上訴）。上訴聲明：㈠原判決廢棄。㈡被上訴人應
    給付上訴人63萬元，及自起訴狀繕本送達翌日起至清償日止
    ，按週年利率5%計算之利息。
二、被上訴人則以：徐世隆於94年6、7月間某日與伊締結未定期
    限之使用借貸契約（下稱系爭使用借貸契約），將系爭房屋
    1樓店面（含騎樓）無償借予伊經營水電業使用，並未附有
    上訴人所稱「如未按期清償徐世隆向大台北商業銀行股份有
    限公司（下稱大台北銀行）之貸款，系爭使用借貸契約即失
    其效力」之解除條件（下稱系爭解除條件）；徐世隆死後，
    系爭遺囑未就系爭使用借貸契約為特別處置，該法律關係自
    應由徐世隆之全體繼承人即兩造及徐均美、徐千惠（上開2
    人下稱徐均美等2人）共同繼承，前開全體繼承人既未合法
    終止或解除系爭使用借貸契約，伊於前開期間內占有使用系
    爭房屋1樓店面，自非無權占有，並無不當得利。縱認未有
    系爭使用借貸契約存在，系爭房屋各樓層總面積為79.35平
    方公尺，伊僅使用其中1樓店面（面積22.05平方公尺），未
    逾伊繼承之權利範圍，上訴人亦不得請求伊給付相當於租金
    之不當得利。如認伊應給付相當於租金之不當得利，其數額
    亦應有土地法第97條之適用等語，資為抗辯。並答辯聲明：
    上訴駁回。
三、本院之判斷：
　㈠按所謂侵害型不當得利（又稱權益侵害之不當得利），乃指
    無法律上之原因，侵害歸屬他人權益內容而獲有利益。由於
    侵害歸屬他人權益之行為，本身即為無法律上之原因，主張
    依此類型之不當得利請求返還利益者（即受損人），固無庸
    就不當得利成立要件中之無法律上之原因舉證證明，惟仍須
    先舉證權益變動係因受益人之行為所致後，受益人始須就其
    有受利益之法律上原因，負舉證責任，方符舉證責任分配之
    原則（最高法院109年度台上字第2539號判決、109年度台上
    字第2764號判決均同此旨）。次按當事人主張有利於己之事
    實者，就其事實有舉證之責任，民事訴訟法第277條有所明
    定。是主張權利存在之人，就權利發生事實負舉證責任，主
    張權利不存在之人，應就權利障礙事實、權利消滅事實、權
    利排除事實負舉證責任。經查：
  ⒈系爭房地原為兩造之父徐世隆所有，於104年12月13日徐世隆
    死亡後，依系爭遺囑，系爭房屋由上訴人與被上訴人依序按
    權利範圍3分之2、3分之1之比例繼承，416、417地號土地亦
    依序各由被上訴人與上訴人繼承（權利範圍均為全部）等情
    ，業有系爭遺囑、土地、建物所有權狀及登記謄本、戶籍謄
    本、兩造之稅務電子閘門財產所得調件明細表為證（見原審
    卷第23至37、57至59、85、93至95、367、405頁），並為兩
    造所不爭執（見109年度家訴字第4號卷第423頁、本院卷第1
    55頁），堪認屬實。
  ⒉被上訴人自105年7月起至108年7月底止占有系爭房屋1樓店面
    作為水電行營業使用之事實，業據上訴人提出照片為證（見
    本院卷第197至215頁），復為兩造所不爭（見原法院109年
    度家訴字第4號卷第134頁、本院卷第273頁）；觀上訴人所
    提前開照片，可見該1樓店面之騎樓天花板堆放有水電管線
    材料（見本院卷第197至201頁），佐以兩造均不爭執被上訴
    人於94年8月17日在系爭房屋1樓設立「義文行」前之同年6
    、7月間就該1樓店面（含騎樓）與徐世隆成立系爭使用借貸
    契約之事實（見本院卷第234、292頁），而被上訴人已自陳
    ：騎樓亦在系爭使用借貸契約約定使用之範圍內（見本院卷
    第232頁），堪認被上訴人於前開期間內亦有占用系爭1樓店
    面之騎樓。準此，固可見原應按系爭房屋權利範圍即3分之2
    歸屬於上訴人之該部分房屋使用利益，確因被上訴人占有系
    爭房屋1樓店面（含騎樓），而發生為被上訴人享有之權益
    變動情事。
  ⒊惟被上訴人於徐世隆生前既因締有系爭使用借貸契約而得使
    用系爭房屋1樓店面（含騎樓），上訴人主張該契約附有系
    爭解除條件，則為被上訴人所否認，依上說明，上訴人即應
    舉證證明有前揭權利消滅事實（即系爭解除條件）存在。查
    上訴人先稱所謂解除條件，係指被上訴人必須負擔每月1萬
    元國有財產署之租金，如被上訴人有繳納租金就給他使用等
    語（見本院卷第155至156頁），嗣改稱：被上訴人應按期清
    償土地銀行土地租金，94年要買土地時，規定除了土地價金
    還要支付1年土地的使用補償金，但徐世隆沒有那麼多錢，
    要求被上訴人按期給付，因當時已向大台北銀行貸款以支付
    上開費用，由被上訴人按期繳納貸款，系爭使用借貸契約附
    有如被上訴人未按期繳納大台北銀行貸款即失其效力之解除
    條件等語（見本院卷第232至233頁），前後陳述未盡一致，
    已難遽信為真；徐世隆於系爭遺囑中未將系爭房屋所有權全
    部分配予被上訴人之原因多端，不能逕認係因被上訴人未代
    為償還貸款，故徐世隆不願再使其繼續使用系爭房屋1樓店
    面（含騎樓）所致，進而推論系爭使用借貸契約附有系爭解
    除條件；上訴人自陳無其他關於系爭使用借貸契約附有解除
    條件之證明可資提出（見本院卷第156頁），自不能認系爭
    使用借貸契約附有上訴人所指系爭解除條件，且因該解除條
    件成就而失其效力。
  ⒋末按貸與人權利義務本應由其繼承人包括的繼承。貸與人生
    前與借用人成立使用借貸契約，因此契約所生之權利義務，
    既應由其繼承人繼承，在此契約未經合法終止或因其他事由
    而失其效力前，借用人即有使用之合法權源，殊難遽指為無
    權占有（最高法院70年度台上字第1607號判決意旨參照）。
    被上訴人與徐世隆就系爭房屋所締結之系爭使用借貸契約，
    於徐世隆死後應為其全體繼承人即兩造、徐均美等2人所繼
    受而公同共有；使用借貸契約之成立與各該繼承人有無居住
    在系爭房屋內無關，上訴人所引據之最高法院59年台上字第
    2490號判例，其基礎事實與本件係徐世隆之全體繼承人因繼
    承關係而繼受使用借貸契約不同，亦無從比附援引。又被上
    訴人自105年7月1日起至108年7月31日止以系爭房屋1樓店面
    經營「義文行」，難認其依系爭使用借貸契約之目的使用完
    畢，上訴人復未證明該契約已經除被上訴人以外之全體繼承
    人向被上訴人終止，或有其他事由而失其效力。被上訴人自
    得本於系爭使用借貸契約占有使用系爭房屋1樓店面（含騎
    樓）全部，其於前開期間內所受超過其權利範圍之房屋使用
    利益，即有法律上原因，自不構成不當得利。
　㈡綜上所述，上訴人依民法第179條規定，請求被上訴人給付63
    萬元，及自起訴狀繕本送達翌日起至清償日止，按週年利率
    5%計算之利息，為無理由，不應准許。原審為上訴人敗訴之
    判決，核無違誤，上訴意旨指摘原判決不當，求予廢棄改判
    ，為無理由，應予駁回。
四、本件事證已臻明確，兩造其餘之攻擊或防禦方法及所用之證
    據，經本院斟酌後，認為均不足以影響本判決之結果，爰不
    逐一論列，附此敘明。
五、據上論結，本件上訴為無理由，依民事訴訟法第449條第1項
    、第78條，判決如主文。
中　　華　　民　　國　　110 　年　　11　　月　  24  　日
                  民事第二十三庭
                        審判長法  官  張松鈞
         　　　 　　　　　　　法  官　楊舒嵐
        　　　　　　　　　　　法  官　許勻睿
正本係照原本作成。
不得上訴。
中　　華　　民　　國　　110 　年　　11　　月　　25　　日

　　　　　　　　　　　　　    書記官  秦湘羽